臺灣臺北地方法院刑事裁定
110年度聲判字第118號
聲  請  人  陳秀桂
代  理  人  李復甸律師  
            彭若鈞律師 
被      告  林麗香



            蔡政達


            趙玉珮


上列聲請人因告訴被告侵占案件，不服臺灣高等檢察署檢察長於
中華民國110年4月30日以110年度上聲議字第 3714號駁回再議之
處分（原不起訴處分案號：臺灣臺北地方檢察署 109年度偵字第
23505號、110年度偵字第7087號），聲請交付審判，本院裁定如
下：
    主  文
聲請駁回。
    理  由
一、按告訴人不服上級法院檢察署檢察長或檢察總長認再議為無
    理由而駁回之處分者，得於接受處分書後10日內委任律師提
    出理由狀，向該管第一審法院聲請交付審判；法院認交付審
    判之聲請不合法或無理由者，應駁回之，刑事訴訟法第 258
    條之1第1項、第 258條之3第2項前段分別定有明文。經查，
    聲請人即告訴人以被告蔡政達、林麗香、趙玉珮三人（下合
    稱被告三人）涉侵占等罪嫌，向臺灣臺北地方檢察署檢察官
    提出告訴，經該署檢察官偵查後，認被告犯罪嫌疑不足，於
    民國110年4月1日以 109年度偵字第23505號、110年度偵字
    第7087號為不起訴處分後，聲請人不服聲請再議，經臺灣高
    等檢察署檢察長認再議為無理由，而於 110年4月30日以110
    年度上聲議字第3714號處分書駁回再議，經聲請人於110年5
    月10日收受前開臺灣高等檢察署處分書後，於105年5月19日
    委任律師具狀向本院聲請交付審判等情，有不起訴處分書、
    駁回再議之處分書、送達證書及刑事交付審判聲請狀等件在
    卷可稽，復經本院調閱上開卷宗核閱無誤，是本件聲請交付
    審判之程序合於首揭法條之規定，先予敘明。
二、告訴及聲請交付審判意旨
(一)告訴意旨略以：告訴人於 102年間結識被告林麗香，林麗香
    自稱為東周仁波切信徒，欲護持之以購買道場，且業已覓得
    適合場所，惟資力未迨，另覓得願贈與翡翠項鍊及戒指予捐
    贈購買道場者之匿名功德主（下稱功德主Ｘ），告訴人因而
    允諾捐助新臺幣（下同）1380萬元，陸續於同年11月19日交
    付現金5萬元、於同年11月20日匯款 95萬元、於同年12月25
    日匯款1200萬元，嗣交付發票日均為同年12月27日、票面金
    額共計80萬元之支票 3紙予林麗香；林麗香明知上情，猶意
    圖為自己不法所有，佯稱為將上述告訴人捐贈資金及功德主
    Ｘ義賣項鍊及戒指事宜行於紙面，令告訴人於同年 12月3日
    簽署「買賣約定書」，告訴人雖認為珠寶價值遠低於1380萬
    元，惟因見契約書上記載由告訴人、李重輝、李學忠、李岡
    澤捐贈1300萬元購買道場，告訴人捐贈80萬元用於捐贈西藏
    希望小學、延平北路祖古道場、西藏寺院（下稱西藏希望小
    學等單位）等節，認捐贈目的業已載明，因而簽署，未料告
    訴人匯款後，林麗香並未將其捐贈之款項用於購買道場用途
　　，嗣於103年8月間並輾轉經由被告趙玉珮將1300萬元匯予被
    告蔡政達，因認告訴人受騙（見他一卷第 180頁反面），且
    被告林麗香、趙玉珮、蔡政達均涉嫌刑法同法第355條第1項
    之侵占罪嫌等語。
(二)聲請交付審判意旨略以：聲請人即告訴人交付前揭款項其中
    1300萬元部分，目的乃用以購買東周仁波切即王大青及眾人
    修行道場使用，並非供林麗香取得及任意使用，充其量由其
    代收代付而已，再議駁回處分認前揭款項之所有權歸屬於林
    麗香一節，其事實認定悖於經驗法則；且查林麗香設詞向告
    訴人取得款項後，未再積極從事購買道場業務，業據其等供
    述在卷，其後更將款項挪作他用，檢察官未予查證，亦有違
    證據法則；又證人王大青證述蔡政達向其借款一節，核與蔡
    政達供稱因需要用錢要林麗香匯還款項不符，可徵蔡政達所
    述並不可採，因認被告三人共同侵占告訴人前揭款項，而涉
    刑法第335條第1項之侵占罪嫌，爰聲請交付審判等語。
三、原不起訴處分及駁回再議處分書
(一)原不起訴處分略以：蔡政達辯稱：我將翡翠項鍊、戒子交給
    林麗香請她拿去買道場，後來沒買就把錢拿回來，當初是想
    買房子登記在自己名下交給王大青使用等語；林麗香辯稱：
    蔡政達拿翡翠委託我出售購買道場，告訴人於 102年底支付
    1380萬元後，我一直在找房，找不到，後來告訴人看了翡翠
    覺得很喜歡，議價後以1300萬元成交、80萬元是仲介費等語
　　；趙玉珮辯稱：蔡政達願意負擔寶石價值買中心，其他的費
    用要仁波切自己處理，錢是蔡政達的，他有權取回等語。經
    核閱卷證：⒈告訴人於 102年11月20日、12月25日各匯款95
    萬元、1200萬元至林麗香之台北富邦銀行帳戶內，嗣林麗香
    於103年8月25日匯款1248萬8480元至趙玉珮新店地區農會帳
    戶、趙玉珮再匯1300萬元至蔡政達之國泰世華商業銀行帳戶
    內；⒉新北市○○區○○街00號6樓該址為翁明環所有，由段國基
    自97年10月間起出租予林麗香，段國基聽說是喇嘛居住，翁
    明環有段時間想出售該屋，林麗香向其妻就該房屋出價1500
    、1600萬元，也有說到要給喇嘛住等節，業據證人翁明環、
    段國基證述明確；⒊另有臺灣士林地方法院 107年度重訴字 
    500號民事判決、買賣約定書、申請書回條、支票、匯款委
    託書／取款憑條、訊問筆錄、台北富邦商業銀行、新店地區
    農會、國泰世華商業銀行存匯作業管理部函文、臺灣高等法
    院函文等可稽，可徵林麗香確曾四處洽購房屋作為道場。⒋
    又證人王大青即東周仁波切到庭證稱：蔡政達因家人生病取
    法，見中心破舊說要贊助寶石買道場，我不會說中文而委由
    林麗香處理，但尚未購屋，錢又被蔡政達借回去等語
　　，可見林麗香依囑匯付款項予蔡政達，並無不法所有意圖，
    應認被告三人所為，俱與刑法第335條第1項之侵占罪構成要
    件有間而罪嫌不足。
(二)駁回再議處分略以：告訴人既將前揭款項匯付至林麗香之帳
    戶內，該財產之所有權已移轉為林麗香所有，而非僅林麗香
    所保管之物，是林麗香就該標的無從易持有為所有，蔡政達
    及趙玉珮更無從與之共犯，其等刑法第335條第1項之侵占罪
    嫌俱不足；至詐欺罪嫌部分因未據檢察官不起訴處分而無從
    審核等語。
四、按聲請法院交付審判之目的，主要係為監督檢察官不起訴處
    分而予告訴人救濟之道，並採再議前置原則，促使檢察機關
    內部省視其不起訴處分是否得當，故該交付審判制度，亦係
    告訴人對上級法院檢察署檢察長或檢察總長駁回再議處分之
    救濟制度（刑事訴訟法第258條前段、第258條之1第1項規定
    參照），故法院受理交付審判案件自應以原檢察官經完備偵
    查程序後，認定被告無犯罪嫌疑而不足跨越起訴門檻，依法
    不起訴處分後，再經駁回再議處分書中已認定事實、對象為
    審判範圍，自不得就不起訴處分書未認定之事實，且處分書
    亦未論斷之對象、事實予以審理，若逕予裁准交付審判，即
    屬訴外裁判，並有僭越偵查機關偵查權限之虞，亦對未經偵
    查程序當事人權益有所侵害；再刑事訴訟法第二百五十八條
    之三第三項規定法院審查聲請交付審判案件時「得為必要之
    調查」，其調查證據之範圍，應以偵查中曾顯現之證據為限
    ；而同法第 260條對於不起訴處分已確定者得再行起訴之規
    定，其立法理由說明該條所謂不起訴處分已確定者，包括「
    聲請法院交付審判復經駁回者」之情形在內，是前述「得為
    必要之調查」，其調查證據範圍，更應以偵查中曾顯現之證
    據為限，不得就聲請人新提出之證據再為調查，亦不得蒐集
    偵查卷以外之證據，否則，將與刑事訴訟法第 260條之再行
    起訴規定，混淆不清，亦將使法院僭越檢察官之職權，而有
    回復「糾問制度」之虞；且法院裁定交付審判，即如同檢察
    官提起公訴使案件進入審判程序，是法院裁定交付審判之前
    提，必須偵查卷內所存證據已符合刑事訴訟法第251條第1項
    規定「足認被告有犯罪嫌疑」而檢察官應提起公訴之情形
　　，亦即該案件已經跨越起訴門檻，否則，縱或法院對於檢察
    官所認定之基礎事實有不同之判斷，但如該案件仍須另行蒐
    證偵查始能判斷應否交付審判者，因交付審判審查制度並無
    如同再議救濟制度得為發回原檢察官續行偵查之設計，法院
    仍應依同法第 258條之3第2項前段之規定，以聲請無理由而
    裁定駁回；法院於審查交付審判之聲請有無理由時，除認為
    聲請人所指摘不利被告之事證未經檢察官詳為調查或斟酌，
    或不起訴處分書所載理由違背經驗法則、論理法則或其他證
    據法則者外，不宜率予交付審判。
五、次按犯罪事實應依證據認定之，無證據不得認定犯罪事實，
    刑事訴訟法第154條第2項定有明文。又認定不利於被告之事
    實，須依積極證據，苟積極證據不足為不利於被告事實之認
    定時，即應為有利於被告之認定，更不必有何有利之證據；
    事實之認定，應憑證據，如未能發現相當之證據，或證據不
    足以證明，自不能以推測或擬制之方法，以為裁判之基礎；
    而認定犯罪事實所憑之證據，雖不以直接證據為限，間接證
    據亦包括在內，然而無論直接或間接證據，其為訴訟上之證
    明，須於通常一般之人均不致有所懷疑，而得確信其為真實
    之程度者，始得據為有罪之認定，倘其證明尚未達到此一程
    度，而有合理之懷疑存在時，事實審法院復已就其心證上理
    由予以闡述，敘明其如何無從為有罪之確信，因而為無罪之
    判決，尚不得任意指為違法（最高法院30年上字第816號、4
    0年台上字第86號、76年台上字第4986號判例要旨參照）。
    次按刑法上所謂侵占罪，以被侵占之物先有法律或契約上之
    原因在其持有中者為限，否則不能成立侵占罪。又侵占罪係
    即成犯，以意圖為自己或第三人不法之所有，而擅自處分自
    己持有之他人所有物，即變更持有之意為不法所有之意，為
    其構成要件。再刑法上之詐欺罪與侵占罪，雖同屬侵害財產
    法益之犯罪，然侵占罪係以行為人先持有他人之物，嗣變易
    其原來之持有意思而為不法所有之意思，予以侵占為構成要
    件；而詐欺罪係以行為人原未持有他人之物，因意圖不法所
    有，施用詐術手段使人陷於錯誤而交付財物為構成要件。兩
    者在行為人犯罪過程中，何時起意犯罪及其犯罪之方法均有
    差異，其社會基本事實難謂具有同一性（最高法院86年度台
    非字第343號刑事判決）。
六、本院之判斷
(一)林麗香與告訴人間成立者係非典型買賣契約
　1.被告林麗香固自陳曾向聲請人即告訴人遊說簽署買賣約定書
　　，並收取告訴人交付及匯付之前揭1380萬元款項，並稱蔡政
    達是賣翡翠以購買道場，就是供養，告訴人就是買翡翠，該
    翡翠依蔡政達所述價值為2500萬元等語。惟查：
　　⑴告訴人先於102年11月19日交付現金5萬元、於同年月20日 
      匯款95萬元後，方有告訴人與林麗香間記載日期為「一○
      二年十二月三日」之「買賣約定書」，告訴人於買賣標的
      物；雙方間若真係單純為買賣約定價金高達1380萬元、甚
      宣稱市值達2500萬元之買賣標的為交易，應極度關注該翡
      翠飾品本身之形狀、尺寸、顏色、透明度、硬度、作工、
      美感等攸關市場價值之條件，及提供商品之賣方本身資力
      及信用程度，與仲介人本身對於珠寶買賣之熟悉程度，然
      告訴人與林麗香就該約定書簽署時，卻未見雙方就此有何
      約定，既乏珠寶鑑定書作為標的價值之參考，甚不知係由
      何人提供標的，林麗香本人亦無珠寶買賣之經驗，此業據
      林麗香自承沒有從事珠寶買賣業務，該珠寶無法鑑定行情
　　　，亦未曾告知告訴人蔡政達之姓名等語（見109年度他字
      第7386號卷，下稱他一卷，第179頁反面）。
　  ⑵告訴人所述前揭意在捐贈款項購買情節，核與前揭買賣契
      約書中主要篇幅為「乙方所支付總價金中之新台幣壹仟叄
      佰萬元整，將作為購買東周仁波切及眾人修行道場之使用
　　　，此筆捐款將以下列名單及金額作為捐贈紀錄：」並記錄
      告訴人及其家人之捐贈金額，及「另外新臺幣捌拾萬元整
      由乙方委託甲方代表處理捐贈款項予以下單位：」並記錄
      為延平北路祖古道場等單位各節，俱屬相符（見他一卷第
       131頁），亦據告訴人證稱：我平常捐獻廟宇，家人也與
      廟宇有淵源，林麗香說有個明星住印尼、常去道場，故道
      場需要增加一層樓，該明星沒有現金、只有翡翠，希望有
      人能拿出現金幫忙道場，我當時去看過汐止的道場 2次，
      並表示願意捐獻，後來我向林麗香確認，並沒有買道場，
      至於蔡政達這個人我是聽林麗香說的，也不認識趙玉珮等
      語（見他一卷第 128-129頁），可徵其與林麗香間洽談與
      合意之內容，係捐贈高額之現金、匯款，主要目的在資助
      東周仁波切購買以擴張汐止道場，並受領林麗香所述、由
      功德主Ｘ所捐贈之翡翠飾品，雙方間成立負有購買道場完
      成捐贈紀錄等義務之關係，而非單純買賣飾品。
(二)蔡政達本於買賣契約收取款項，趙玉珮為其處理款項，尚難
    認與林麗香、告訴人間之前揭約定有涉：
　　蔡政達交付翡翠飾品之目的僅在出售，業據蔡政達供稱：我
    認識王大青，曾把翡翠項鍊、戒子交給林麗香去賣，賣的錢
    是1300萬元，拿去買道場，也跟王大青說過借錢給他買道場
    等語（見109年度偵字第23505號卷，下稱偵卷，第58頁反面
　　-59頁），核與林麗香供稱：當初蔡政達拿翡翠給我，託我
    賣出去之後拿來買道場，等於是供養的意思，後來找房子，
    因老舊修理等因素考量，沒有找到合適的地點，才沒買成等
    語（見他一卷第 179-180頁），及與趙玉珮供稱：蔡政達願
    意負擔寶石之價值購買中心，此外費用由仁波切自己找其他
    功德主處理，因為錢是蔡政達出的，他有權利把錢拿回去，
    我不知道有什麼功德主，這只是寶石買賣而已，林麗香講的
    東西我聽不懂，她也沒有講得很清楚等語（見109年度他字
    第13231卷，下稱他二卷，第9-10頁）俱大致相符，與林麗
    香與趙玉珮間於①102年12月1日之通訊軟體LINE對話紀錄趙
    玉珮已向林麗香表明不要再提供養事宜，及於②103年3月30
    日指責林麗香隱匿前揭款項各情，核屬無違，內容略以：
　　　①趙玉珮：「石頭錢有進來了嗎？」、
　　    伊希措：「明晚約中心說付款方式」……
　　    伊希措：「不是說1380嗎？可能為拿少些供祖古」
　　    趙玉珮：「那要跟老闆說多少？」
　　    伊希措：「我已經說1300，上星一有說過」
　　    趙玉珮：「不要去說供養祖古的事了！」（見他一卷第
        42頁反面）
　　　②趙玉珮：「姐阿：我反覆思考我的能力……我想我幫不了
        妳啦！……從我到道場的第一天；到現在為止！我跟老闆
        、從來都沒有對不起任何人（包含仁波切）！我的盡心
        盡力，卻是因為妳自己的小動作、讓我們老闆看破手腳
        ……我一心為中心、可是我不是供德主！……奉獻是隨喜，
        要有歡喜心！而不是強迫！翡翠那是買賣不是嗎？而且
        錢在妳那裡那麼久了！妳有要買中心的意思嗎？妳又有
        讓仁波切知道嗎？錢在妳身上？」（見他一卷第93-95
        頁）
　　核與蔡政達於答辯狀主張之情節，即委任林麗香銷售翡翠，
    該價金當然歸其所有，並非林麗香所保管之款項，而核無易
    持有為所有之侵占構成要件該當之可能性等情（見他二卷第
    218-224頁）相合。
(三)林麗香與趙玉珮於103年1月8日後之通訊軟體LINE對話紀錄
　　，未見林麗香履行購買汐止道場負擔情節：
　　前揭通訊軟體LINE對話紀錄（見他一卷第64頁反面至69頁反
    面）雖數度談及尋找購入房屋之標的、金額等相關事宜，然
    觀諸其等對話內容，僅林麗香於103年1月8日提及「剛才打
    給6F，他說1630， 請向老闆告知」，核與告訴人捐贈目的
    係在原中心址多購買一層樓擴建之情節較相關。後續談論之
    房屋標的眾多，金額及用途各節已遠遠逸脫前情，未見與向
    告訴人承諾之捐贈情節有關，析述如下：
　　  ①同年4月14日，談論內容為「今天去內湖看地，老闆好像
        很喜歡！離阿田很近」、「內有房子」、「修法、閉關
        、火供、放天馬全都可以出入私密，下次他可以不用一
        定去陽明山泡溫泉例外，他也承認不比陽明山差」等語
        （見他一卷第65頁反面）。
　　　②103年6月18日，談論內容為「綜（按：應係總）金額不
        超出3000」、「中心旁的新房再一個月開始賣」、「大
        坪數是」、「56」、「那全是新房子先住先贏」等語。
　　　　（見他一卷第67頁反面）
　　　③103年6月28日，談論內容為「房子有進展嗎？」、「屋
        主不同意此價。」、「我請仲介繼續，希望能有進展！
        但4500應該不可能」、「如果以權狀80坪來說…4500很
        貴欸」等語。（見他一卷第69頁）
　　　④其間縱或談及欲利用告訴人所捐贈之1300萬元一情，然
        其等係僅討論購屋款項可以自何處取得，如趙玉珮所稱
        「妳那裡的1300、他在（按：應係再）出1700左右沒」
　　　　、「還是先以中心為主……因為他共養是中心耶！所以不
        要讓他有機會抽身」等語（見），除可徵並非原先向告
        訴人宣稱之擴建中心用途外，亦可證迄至103年6月間談
        論時，仍未取得告訴人該等使用款項用途之同意各節（
        見他一卷第68頁反面）。
(四)綜上及前揭不起訴處分書、駁回再議處分意旨，告訴及聲請
    交付審判意旨固認被告三人共同涉犯侵占罪嫌云云，惟蔡政
    達交付翡翠予林麗香之目的係託賣，業據蔡政達供述明確，
    復經趙玉珮及林麗香供述、證述明確，俱如前述。至若證人
    王大青證稱：蔡政達捐了 2塊玉，因為我不會說中國話無法
    找買主，由林麗香去銷售，沒買房前錢又被蔡政達借回去，
    他說錢不夠臨時要用錢，我就把錢借給他等語（見偵卷第36
    頁反面），固與蔡政達供稱：我問林麗香房子找了沒，她說
    還沒，我向趙玉珮說我需要這筆錢，先還給我，所以錢轉到
    趙玉珮帳戶去等語（見偵卷第59頁），關於林麗香匯款予趙
    玉珮之背後流程、翡翠價款歸屬人部分固有出入，然其等所
    述就出售翡翠後方用以購買道場一節，既相合致，此部分出
    入核與趙玉珮、蔡政達有無侵占罪嫌無涉，是趙玉珮、蔡政
    達既係以蔡政達為翡翠出賣人之地位收付款項，林麗香既非
    以保管人地位持有款項後易為所有意思而侵占，俱難謂其等
    有何意圖為自己不法所有而將款項易持有為所有之侵占犯意
    與客觀犯行。是就被告三人之侵占罪嫌部分，原不起訴處分
    書及駁回再議處分已就聲請人於偵查時提出之告訴理由予以
    斟酌，詳予調查證據，並詳加論述所憑證據及其認定之理由
    ，就蔡政達、趙玉珮部分，原處分所載證據取捨及事實認定
    之理由，並無違背經驗法則或論理法則之情事，就林麗香部
    分，因原不起訴處分書及駁回再議處分俱就其所涉詐欺部分
    之事實認定及法律論述俱未敘及，揆諸前揭說明，原檢察官
    及高檢署檢察長以被告三人犯罪嫌疑不足，予以不起訴處分
    及駁回再議之聲請，俱無不當，聲請人聲請交付審判，為無
    理由，應予駁回。
據上論斷，依刑事訴訟法第258條之3第2項後段，裁定如主文。
中　　華　　民　　國　　110 　年　　12　　月　　7 　　日
                  刑事第九庭    審判長法  官  黃怡菁
                                      法  官  蔡宗儒
                                      法  官  張谷瑛
以上正本證明與原本無異。
本裁定不得抗告。
                                      書記官  阮弘毅
中　　華　　民　　國　　110 　年　　12　　月　　9 　　日